臺灣嘉義地方法院民事判決　　　　　　　95年度簡上字第73號
上訴人即附
帶被上訴人　丙○○
訴訟代理人　甲○○
被上訴人即
附帶上訴人　乙○○
訴訟代理人　王正明律師
複 代理 人　黃逸柔律師
上列當事人間債務人異議之訴事件，上訴人對於中華民國九十五
年八月二十九日本院嘉義簡易庭九十五年度嘉簡字第七四五號第
一審判決提起上訴，經本院於九十六年六月十三日言詞辯論終結
，判決如下：
    主  文
上訴駁回。
原判決關於駁回被上訴人即附帶上訴人確認上訴人即附帶被上訴
人就附表一所示土地抵押債權新臺幣壹拾壹萬伍仟元不存在、駁
回被上訴人即附帶上訴人關於本院九十四年度執字第三０五三號
強制執行程序於新臺幣壹拾壹萬伍仟元部分撤銷，及命被上訴人
即附帶上訴人負擔訴訟費用部分均廢棄。
確認上訴人即附帶被上訴人就附表一所示土地設定抵押權所擔保
之債權新臺幣壹拾壹萬伍仟元不存在。
本院九十四年度執字第三０五三號強制執行事件就上訴人即附帶
被上訴人請求執行新臺幣壹拾壹萬伍仟元部分所為之強制執行程
序撤銷。
第一審關於命被上訴人即附帶上訴人負擔訴訟費用部分，及第二
審訴訟費用，由上訴人即附帶被上訴人負擔。
    事實及理由
壹、本件債務人何來主之繼承人即原審原告何莊蕊、何萬宗、何
    清得、何泉明、何淑珠業於法定期間內申報拋棄繼承，就被
    繼承人何來主與上訴人間本件訴訟，僅被上訴人乙○○承受
    訴訟，故被上訴人即附帶上訴人為乙○○。又本件上訴人與
    債務人何來主間本院九十五年度執字第四九二二號拍賣抵押
    物執行案件，因債務人何來主財產，業經本院九十四年度執
    字第三０五三號票款強制執行事件為查封，故將上開九十五
    年度執字第四九二二號併入該案辦理乙節，業經調閱上開卷
    宗，有本院執行處民國九十五年四月二十一日嘉院龍民九五
    執毅字第四九二二號函文在卷可參，先予敘明。
貳、兩造主張及抗辯：
一、被上訴人即附帶上訴人（即原審原告，下稱被上訴人）主張
    ：本件附表一所示抵押權設定，係登記債務人何來主為債務
    人兼義務人，自應以何來主本身之債務為本件抵押權擔保範
    圍，惟何來主並未曾積欠上訴人任何債務，兩造間無債權債
    務關係存在，現何來主業已死亡而無再發生債務可能。訴外
    人何萬宗、陳採戀對上訴人所負債務並非本件抵押權設定所
    擔保範圍，上訴人作為抵押債權憑證之三張如附表二所示本
    票，亦經鈞院另案即九十五年簡上字第三八號判決確認本票
    債權不存在確定，上訴人以何來主為義務人兼債務人為設定
    登記，企將訴外人何萬宗債務技術性轉換，惟本件既已為抵
    押權設定，應以登記抵押債務人何來主有無債務為據等語。
    （被上訴人於原審聲明：(一)確認上訴人就附表一所示不動產
    抵押權權利權利價值新臺幣（下同）三十萬元之債權不存在
    。(二)上訴人應將上項抵押權登記塗銷。(三)本院九十四年度執
    字第三０五三號拍賣抵押物執行事件，就附表所示不動產所
    為之強制執行程序應予撤銷。原審以抵押債權十一萬五千元
    部分存在，判決附表一抵押債權超過十一萬五千元部分對被
    上訴人不存在，本院九十四年度執字第三０五三號拍賣抵押
    物強制執行程序，於超過十一萬五千元部分撤銷，被上訴人
    其餘之訴駁回。上訴人及被上訴人均不服，分別提起上訴及
    附帶上訴。）並答辯聲明：上訴駁回。附帶上訴聲明：求為
    判決如主文第二至第四項所示。
二、上訴人即附帶被上訴人（即原審被告，下稱上訴人）則以：
    本件債權人為上訴人，被上訴人上開所指另案九十五年簡上
    字第三八號判決之債權人為訴外人陳毓庭，係不同案件。本
    件借款始末係訴外人何萬宗九十三年七月五日借款十一萬五
    千元，開立訴外人陳何您之支票為據，同年八月四日訴外人
    何萬宗無法補足上開到期票款，經辦理附表一抵押權設定後
    ，將十一萬五千元匯入訴外人何萬宗指定之陳何您帳戶內補
    足票款，再由訴外人何萬宗協助其父何來主完成附表二編號
    一本票發票行為，訴外人何萬宗又於同年月六日囑託訴外人
    陳採戀支取五萬元，並交付附表二編號二本票為憑，同年月
    十日訴外人何萬宗再度借款交付附表二編號三本票為據。本
    件係物上擔保，由設定義務人何來主與上訴人約定，提供附
    表一不動產，設定抵押權以擔保訴外人何萬宗對於上訴人之
    債務，抵押權設定有資金對價關係，訴外人何萬宗未還款，
    上訴人據此行使抵押權，取得執行名義，於法並無不合。本
    件何來主出具委託書同意設定抵押權，清楚載明債務人為何
    來主，上訴人因信賴訴外人何萬宗以其父何來主土地為擔保
    債權，設定抵押，始借款與訴外人何萬宗花用，何來主同意
    提供土地設定抵押權，擔任最高限額三十萬元內之借款連帶
    保證人，訴外人何萬宗、陳採戀在經上訴人告訴涉及偽造有
    價證券刑案（臺灣高等法院臺南分院九十六年度上訴字第一
    九一號）中，自承附表二編號二、三本票為偽簽並支領款項
    ，債權總額已超過附表一抵押權設定擔保範圍，原審僅認定
    抵押債權存在於十一萬五千元，即有不符等語，資為抗辯。
    並上訴聲明：原判決第一、二項不利上訴人判決部分廢棄。
    附帶上訴答辯聲明：被上訴人之附帶上訴駁回。
參、得心證之理由：
一、被上訴人起訴主張上訴人就被上訴人之被繼承人何來主所有
    如附表一所示土地，以何來主為義務人兼債務人，設定三十
    萬元抵押權，經上訴人以附表二所示本票裁定聲請強制執行
    ，經本院以九十四年度執字第三０五三號強制執行案件執行
    中，而由被上訴人提起附表二所示三張本票與訴外人陳毓庭
    間本票債權不存在之訴，業經本院九十五年度簡上字第三八
    號判決確定等情，及上訴人抗辯附表二編號二、三所示本票
    部分，經上訴人向臺灣嘉義地方法院檢察署告訴訴外人何萬
    宗、陳採戀未經何來主同意偽造簽發之犯行，訴外人何萬宗
    、陳採戀對偽造簽發附表二編號二、三之本票等犯行坦認，
    經臺灣高等法院臺南分院以九十六年度上訴字第一九一號判
    決訴外人何萬宗及陳採戀有罪在案等情，兩造均不爭執，並
    有土地登記謄本、他項權利證明書在卷可稽，並經本院調取
    本院九十四年度執字第三０五三號執行案卷、本院九十五年
    度簡上字第三八號確認本票債權不存在案卷及上開刑案歷審
    案卷核閱屬實，堪信為真。
二、被上訴人主張附表一所示抵押權設定義務人兼債務人為何來
    主，依物權公示原則，應以何來主與上訴人間有債權存在始
    得行使抵押權，然本件上訴人據以實行抵押權之憑證，即附
    表二之三張本票債權均非何來主所借，兩造間就抵押權設定
    之債權不存在，上開強制執行程序應予撤銷等情，上訴人否
    認並辯稱：附表一所示抵押權設定確係經何來主同意而辦理
    設定，且上訴人因有抵押權設定，乃陸續借款與訴外人何萬
    宗及陳採戀，借款係交付訴外人何萬宗、陳採戀或匯款於其
    指定帳戶，有資金對價關係，並非抵押債權不存在等語置辯
    。是本件爭點在於附表一所示抵押權所擔保之債權是否存在
    及相關執行程序應否撤銷。經查：
  (一)按抵押權為不動產物權，非經登記，不生效力，抵押權人僅
    能依設定登記之內容行使權利，是抵押債務人究為何人，應
    以設定登記之內容為準。最高法院七十二年臺上字第二四三
    二號判例意旨可資參照。本件附表一所示抵押權設定之債務
    人為何來主，有土地登記謄本及他項權利證明書在卷可稽，
    並經嘉義縣大林地政事務所以九十六年一月三日嘉林地登字
    第０九五０００六八五八號函附抵押權設定登記申請書影本
    資料可佐，則依上開說明，上訴人僅能依設定登記內容行使
    權利，亦即僅能以何來主與上訴人間之債權為抵押權行使之
    債權。
  (二)本件被上訴人主張何來主與上訴人間無債權債務關係存在，
    為上訴人否認，自應由上訴人就有利於己，亦即其與何來主
    間有抵押債權存在之事實負舉證之責。而上訴人抗辯債權存
    在係以訴外人何萬宗出具之款項借用證、如附表二所示三張
    本票、匯款予訴外人陳何您十一萬五千元之臺南區中小企業
    銀行國內匯款申請書、活期儲蓄存款、訴外人陳採戀簽具之
    簽收單據、上訴人臺灣銀行帳戶撤票明細等為證，然訴外人
    何萬宗、陳採戀簽具之借據均非何來主之債務，如附表二編
    號二、三所示本票業經訴外人何萬宗、陳採戀坦認偽簽且經
    上開刑案判決在案，已如前述，亦非何來主所簽發，而附表
    二編號一本票雖經何來主簽名，然金額及日期是否為其所簽
    尚有爭執，此有本院九十五年度簡上字第三八號案卷及判決
    可參，而上訴人亦自承上開借款或匯款均係借予訴外人何萬
    宗，所提出之上開證據，顯無法據以證明係上訴人與何來主
    間之抵押債權債務，又上訴人對於何來主擔任訴外人何萬宗
    或陳採戀之連帶保證人乙節，為被上訴人否認，上訴人亦未
    舉證以實其說，上訴人以其與訴外人何萬宗債權債務關係據
    為本件之資金對價關係，自非可採。是以被上訴人主張附表
    一上訴人與何來主間債權不存在等情可採，上訴人自不得本
    於其與訴外人何萬宗之債權，主張對於設定義務人何來主行
    使抵押權。
肆、綜上，被上訴人主張上訴人對於抵押債務人何來主就附表一
    所示抵押權所擔保之債權不存在等情可採，上訴人以其與訴
    外人何萬宗之債權為抗辯不足採。從而，被上訴人因上訴人
    爭執否認被上訴人之主張，提起確認之訴，求為判決確認上
    訴人就附表一所示抵押債權三十萬元不存在，本院九十四年
    度執字第三０五三號關於兩造間拍賣抵押物強制執行程序應
    全部撤銷，為有理由，應予准許，原審判決確認上訴人對附
    表一所示不動產抵押債權於超過十一萬五千元部分不存在；
    本院九十四年度執字第三０五三號拍賣抵押物強制執行程序
    於超過十一萬五千元部分撤銷，原判決應無不合。上訴人就
    此部分上訴，求為廢棄改判，為無理由，應駁回其上訴。惟
    就上開十一萬五千元債權部分，原審未查，判決此部分債權
    債務關係存在，駁回被上訴人此部分請求，尚有未洽，附帶
    上訴意旨就此部分指摘原判決不當，求予廢棄改判，為有理
    由。爰由本院將原判決此部分予以廢棄，改判如主文第二至
    四項所示。
伍、據上論結，本件上訴人之上訴為無理由，附帶上訴人之附帶
    上訴為有理由，依民事訴訟法第四百三十六條之一第三項、
    第四百四十九條第一項、第四百五十條、第七十八條，判決
    如主文。
中　　華　　民　　國　　96　　年　　6 　　月　　27　　日
                  民事第一庭  審判長法  官  林世芬
                                    法  官  陳俞婷
                                    法  官  陳端宜
以上正本係照原本作成。
本判決不得上訴。
中　　華　　民　　國　　96　　年　　6 　　月　　27　　日
                                    書記官  陳慶時
 附表一：
┌───────┬───────────────────┐
│抵押權登記    │嘉義縣大林地政事務所                  │
│次序          │0000-000                              │
│不動產標的    │嘉義縣民雄鄉○○段一五九之一二地號土地│
├───────┼───────────────────┤
│收件年期      │   93年字號：林地字第063120號         │
├───────┼───────────────────┤
│登記日期      │   93年8月5日                         │
├───────┼───────────────────┤
│權利人        │   丙○○                             │
├───────┼───────────────────┤
│債權範圍      │   全部                               │
├───────┼───────────────────┤
│權利價值      │   新臺幣300,000元                    │
├───────┼───────────────────┤
│清償日期      │   94年8月3日                         │
├───────┼───────────────────┤
│債務人        │   何來主                             │
├───────┼───────────────────┤
│設定義務人    │   何來主                             │
├───────┼───────────────────┤
│證明書字號    │   093大林字第001979號                │
└───────┴───────────────────┘
  附表二：
┌──┬──────┬────────┬──────┐
│編號│ 發票日     │  金額（新臺幣）│  票據號碼  │
├──┼──────┼────────┼──────┤
│一  │ 93年8月4日 │    21萬元      │  TH771481  │
├──┼──────┼────────┼──────┤
│二  │ 93年8月6日 │    5萬元       │  TH442352  │
├──┼──────┼────────┼──────┤
│三  │ 93年8月10日│    9萬元       │  TH442351  │
└──┴──────┴────────┴──────┘
